【裁判字號】    97,台上,4828
【裁判日期】    971002
【裁判案由】    殺人未遂等罪
【裁判全文】
最高法院刑事判決            九十七年度台上字第四八二八號
上  訴  人  甲○○
                    押）
            乙○○
                    押）
上列上訴人等因殺人未遂等罪案件，不服台灣高等法院花蓮分院
中華民國九十七年七月三十一日第二審更審判決（九十七年度上
更(一)字第二五號，起訴案號：台灣花蓮地方法院檢察署九十五年
度偵字第六四五三號），提起上訴，本院判決如下：
    主  文
原判決撤銷，發回台灣高等法院花蓮分院。
    理  由
本件原判決認定：上訴人甲○○、乙○○酒後（未達心智缺陷或
精神障礙），於民國九十五年十二月二十二日上午五時三十分許
，由甲○○駕駛Ｕ九－一九七一號自用小客車搭載乙○○，四處
找尋遭渠等毆傷之林建成未果（傷害林建成部分，業經判刑確定
），於行經花蓮市○○○街與國民三街口時，因看被害人丙○○
不順眼，便分持置於車內之高爾夫球桿一支及美製叢林刀一把下
車，二人對於上開器械質地堅硬、刀刃鋒利，以之猛力揮打或胡
亂揮砍人之頭部、身體，會造成死亡之結果，有所認識及預見，
竟基於發生死亡結果亦不違背其本意之不確定殺人故意之犯意聯
絡，由乙○○持美製叢林刀，正面朝丙○○之頭部、頸部劈砍三
刀，丙○○本能舉起左手抵擋並轉身逃跑，乙○○又朝其背部砍
殺數刀，甲○○亦持高爾夫球桿隨意揮擊丙○○，致丙○○受有
右側背部、左側後胸廓及左上肢多處撕裂傷、左肱骨骨折、左側
氣胸等傷害。丙○○負傷後忍痛逃跑約五百公尺，上訴人等又駕
車緊追至國興二街與國民五街時，甲○○並持該美製叢林刀欲自
後方揮砍丙○○，惟丙○○躲入附近民宅車庫未被尋獲，上訴人
等始忿忿離去。丙○○被砍傷後大量流血、休克，經他人送醫急
救，始倖免於死亡。上訴人等又於同日上午五時四十分許，由乙
○○駕駛前揭自用小客車搭載甲○○，行經花蓮市○○○街八十
八號前，因見被害人丁○○駕駛廂型車擋住去路，心生不快，竟
分持置於車內之美製叢林刀一把與直徑約二‧五公分粗之電纜線
一條下車，上訴人等對於上開器械或刀刃鋒利或堅實有彈性，以
之胡亂揮砍或猛力揮打人之頭部、身體，足以致人死亡之結果，
有所認識及預見，竟基於縱然發生死亡結果，亦不違背渠等本意
之不確定殺人故意之犯意聯絡，先由乙○○持美製叢林刀砸破丁
○○所駕車輛左側之後車窗玻璃後，伸手打開左前車門，欲強拉
丁○○下車，因丁○○拉住排檔桿而未果。乙○○乃持刀快速胡
亂砍殺丁○○數刀，其中一刀刺向丁○○之腹部，因丁○○本能
舉手抵擋並側身閃避，而刺中丁○○配戴於腰際之行動電話，乙
○○旋又持刀砸破後車門玻璃（共同毀損車窗部分，業經判刑確
定），此時甲○○亦持上開電纜線戳打丁○○胸部及手部數下，
致丁○○右手大拇指外傷性截指、左前臂三處撕裂傷、左上臂二
處撕裂傷、左胸廓撕裂傷、左背部二處撕裂傷。丁○○受傷後大
量流血，經他人送醫急救，始倖免於死亡。嗣警方據報，循線查
獲等情。因而撤銷第一審關於上訴人等共同殺人未遂部分之判決
，改判論處上訴人等共同殺人未遂，均二罪罪刑，固非無見。
惟查：(一)、提起上訴，應以上訴書狀提出於原審法院為之。又文
書由非公務員制作（製作）者，應記載年、月、日並簽名。其非
自作者，應由本人簽名，不能簽名者，應使他人代書姓名，由本
人蓋章或按指印，刑事訴訟法第三百五十條第一項、第五十三條
前段定有明文。甲○○於第一審法院判決有罪後，不服該判決，
係由魏辰州律師代為製作上訴狀（按魏辰州律師並非第一審之辯
護人，無權依刑事訴訟法第三百四十六條規定為被告之利益上訴
，而係以甲○○自己之名義上訴），上訴於第二審法院。惟甲○
○並未依前揭規定在上訴狀簽名、蓋章或按指印（見原審上訴卷
第五頁），則甲○○在第二審上訴之程式，是否有欠缺？應否定
期命補正？原審未予斟酌，即遽為實體判決，自有未合。(二)、行
為人對於構成犯罪之事實，明知並有意使其發生者，為故意。行
為人對於構成犯罪之事實，預見其發生而其發生並不違背其本意
者，以故意論。刑法第十三條第一項、第二項分別定有明文。前
者採希望主義，稱之為直接故意或確定故意，後者採容認主義，
稱之為間接故意或不確定故意，兩者情形有別。原判決事實雖認
定，上訴人等共同基於「不確定」之殺人故意，先後以美製叢林
刀、高爾夫球桿或電纜線，砍殺丙○○、丁○○致傷，嗣經他人
送醫急救，始倖免於死亡。惟其理由係說明：「扣案之美製叢林
刀一支，全長五十九公分，刀刃四十六公分，刀柄十三公分，係
鋼鐵材質，質地堅硬，刀鋒銳利，刀背呈鋸齒狀亦屬銳利；電纜
線一支（條），全長六十六公分，直徑約二‧五公分圓柱體，塑
膠材質中間包有電纜且有彈性；高爾夫球桿一支，全長一百公分
，鐵製品，質地堅硬。……持上開器械，用力揮砍或戳擊人之身
體足以致死；及人體頭部為要害所在，胸部及背部有心臟、肺臟
等重要器官，頸部則有大動脈，如以利刃猛砍，或導致臟器破裂
或大量失血，均有立即之生命危險，此為眾所周知之常識，被告
（即上訴人，下同）甲○○及乙○○於犯案時均年滿二十四歲，
前者高職肄業，後者則高中肄業，有年籍資料二紙在卷可參，有
相當之常識，彼二人對造成死亡之結果，應有所預見及認識，無
法諉為不知」；「丙○○受傷之部位多分布在胸、背，其中尤以
胸部之人體重要器官部位受創最為嚴重，並造成氣胸，可見被告
乙○○『揮刀砍擊力道之猛』，……甚者，被告甲○○見到告訴
人丙○○已血濺當場，仍不罷手，還驅車追逐並下車持刀欲自後
方揮砍，顯見被告二人『殺意甚堅』，……」；「（揮砍）丁○
○之頭部、頸部、胸部及腹部，均極易導致告訴人丁○○死亡，
其（指乙○○）仍執意為之，快速亂刀砍殺，且從告訴人丁○○
之右手大拇指遭砍斷，遭砍九刀傷口均長，顯見被告乙○○『下
手既猛且狠』，而被告甲○○見告訴人丁○○遭砍已血濺斑斑，
仍不罷手，反持上開電纜線戳打告訴人丁○○胸部及手部數下，
益見被告二人『殺意甚堅』，……」（見原判決第九頁末行至第
十頁第十五行、第十頁倒數第二行至第十一頁第五行、第十一頁
第二十三行至第二十八行）。依原判決上開論述，其所謂「持上
開器械，用力揮砍或戳擊人之身體足以致死，……（上訴人等）
無法諉為不知」，而「丙○○之胸部受創最為嚴重，……可見揮
刀砍擊力道之猛，……顯見被告二人殺意甚堅」，及「揮砍丁○
○之頭部、頸部、胸部及腹部，極易導致丁○○死亡，……仍執
意為之，……下手既猛且狠，……益見被告二人殺意甚堅」等語
，似已認為上訴人等有「確定」之殺人故意。則上訴人等究係基
於不確定之殺人故意，或確定之殺人故意？其認定之事實，與理
由之說明，不相適合，有理由矛盾之違法。本院前次發回意旨業
已指摘及此，乃更審後判決，其違誤之情形仍然存在。(三)、證據
雖已調查而其內容尚未明瞭者，即與未經調查無異，如遽行判決
，仍屬應於審判期日調查之證據而未予調查。又有罪之判決書，
應於理由內記載認定犯罪事實所憑之證據及其認定之理由，刑事
訴訟法第三百十條第一款定有明文。原判決事實雖認定，乙○○
持美製叢林刀揮砍丙○○時，「甲○○亦持高爾夫球桿隨意揮擊
丙○○，……」。理由亦記載「乙○○持叢林刀砍殺被害人丙○
○時，甲○○亦持高爾夫球桿揮擊，……」，「縱被告二人就砍
殺被害人時事前未曾協議，但於行為當時，顯對於互相之行為有
所認識，……自無礙於共同正犯之成立」（見原判決第二頁第三
行至第六行、第十二頁第十五行至第二十三行）。惟甲○○已否
認持高爾夫球桿揮擊丙○○，且辯稱丙○○身上並無鈍器傷，足
見其未以高爾夫球桿揮擊丙○○等語。原判決就此辯解，雖以：
(1)「高爾夫球桿前端狀似片型的湯匙，邊緣薄硬，像不銳利的刀
鋒，以此砍打被害人，將造成撕裂傷，而丙○○確有多處撕裂傷
，有診斷證明書可證，所辯應是鈍器傷云云，不可採信」。(2)「
丙○○於原審（指第一審）就有無遭被告甲○○持高爾夫球桿…
…（揮擊）乙節，先後陳詞不一，甚且不確定是否有遭被告甲○
○持上開高爾夫球桿……（揮擊）成傷等語，然丙○○於九十六
年七月二十四日在原審（指第一審）作證時，距案發時間已近八
個月，記憶難免模糊，且已與被告甲○○家屬和解，迴護被告之
詞乃屬可能，自難為其有利之認定」（見原判決第六頁第六行至
第二十行），因認甲○○否認持高爾夫球桿揮擊丙○○之辯解，
為無足取。然查：(1)卷附丙○○之二份診斷證明書，其傷勢其中
一紙載為「開放性傷口」，另一紙載為「撕裂傷」，但在同一份
診斷證明書上，並未記載有二種不同之傷口（見第000000
0000號警卷第三十七頁、第六四五三號偵查卷第三十六頁）
。因之，以美製叢林刀砍殺，及以高爾夫球桿揮擊，是否會造成
同種類之傷口？並非無疑。而關於傷情之判斷，乃屬醫學上之專
門學問，非有專門醫學研究之人予以診察，不足以資斷定。乃原
審並未向原診治之醫師求證，即逕認以高爾夫球桿揮擊，「將造
成撕裂傷」，自嫌率斷。(2)原判決事實雖認定，乙○○持美製叢
林刀揮砍丙○○時，「甲○○亦持高爾夫球桿隨意揮擊丙○○」
。但其所引用丙○○在警詢時及第一審偵、審中之證述採為證據
，於警詢時係指證「長髮男子（指乙○○）拿刀向我砍殺過來，
我就用手擋，短頭髮男子（指甲○○）下車後持高爾夫球桿站在
旁邊」（見原判決第四頁第十行至第十二行）；於檢察官偵查中
，丙○○僅言及美製叢林刀部分，並未指證甲○○持高爾夫球桿
揮擊（見原判決第四頁第二十一行至第二十二行）；在第一審則
證述「乙○○就拿一把刀……，他沒有說話就直接砍下去，被告
甲○○拿高爾夫球桿下車走過來，我就逃跑」（見原判決第四頁
第二十五行至第二十七行）。亦即丙○○於警詢時及檢察官偵查
中，均不曾指證甲○○持高爾夫球桿揮擊，故檢察官之起訴書亦
未記載甲○○持高爾夫球桿揮擊丙○○。迄第一審初訊時，丙○
○乃證述「甲○○拿高爾夫球桿下車走過來，我就逃跑」（見第
一審卷第二宗第六十一頁）。原判決雖以：丙○○於第一審就有
無遭甲○○持高爾夫球桿揮擊乙節，先後陳詞不一，甚且不確定
是否有遭甲○○持高爾夫球桿揮擊成傷，然丙○○於九十六年七
月二十四日在第一審作證時，「距案發時間已近八個月，記憶難
免模糊，且已與被告甲○○家屬和解，迴護被告之詞乃屬可能，
自難為其有利之認定」云云。但除丙○○在第一審所為前揭「陳
詞不一」之證述外，原判決並未說明有何其他任何證據，足資證
明甲○○有持高爾夫球桿揮擊丙○○，即逕認乙○○持美製叢林
刀揮砍丙○○時，甲○○亦持高爾夫球桿揮擊丙○○，自屬理由
不備。以上或為上訴意旨指摘所及，或為本院得依職權調查之事
項，應認原判決仍有撤銷發回更審之原因。
據上論結，應依刑事訴訟法第三百九十七條、第四百零一條，判
決如主文。
中    華    民    國  九十七  年    十    月    二    日
                      最高法院刑事第七庭
                          審判長法官  謝  俊  雄
                                法官  陳  世  雄
                                法官  魏  新  和
                                法官  吳  信  銘
                                法官  徐  文  亮
      本件正本證明與原本無異
                                      書  記  官
中    華    民    國  九十七  年    十    月    六    日
                                                     Ｍ


司法院資訊處製作；財團法人民間司法改革基金會備份。
